【裁判字號】    98,訴,1386
【裁判日期】    990709
【裁判案由】    分割共有物
【裁判全文】
臺灣士林地方法院民事判決  98年度訴字第1386號
原      告  丁○○
訴訟代理人  翁顯杰律師
複代理人    戊○○
被      告  乙○○
            丙○○
訴訟代理人  甲○○
上列當事人間請求分割共有物事件，本院於民國99年6 月23日言
詞辯論終結，判決如下：
    主  文
兩造共有坐落臺北縣淡水鎮○○段九五地號土地（面積1,605.73
平方公尺）准予變賣，所得價金依附表所示應有部分比例分配之
。
訴訟費用由原、被告依如附表所示比例負擔。
    事實及理由
甲、程序方面：
    本件被告經合法通知，未於最後言詞辯論期日到場，核無民
    事訴訟法第386 條所列各款情形，爰依原告之聲請，由其一
    造辯論而為判決。
乙、實體方面：
一、原告起訴主張：坐落臺北縣淡水鎮○○段九五地號、面積1,
    605.73平方公尺土地（下稱：系爭土地）為兩造所共有，應
    有部分比例如附表所示。兩造共有系爭土地，無法達到各自
    之使用目的，又未能協議分割。為使系爭土地得以充分利用
    及避免爭議，爰依民法第823 條規定，訴請裁判分割系爭土
    地。並聲明：請准將系爭土地原物分割，如附圖編號95-A00
    1 面積416.96平方公尺，由被告乙○○取得，如附圖編號95
    面積1089.53 平方公尺，由被告丙○○取得，如附圖編號95
    -A002 面積99.24 平方公尺，由原告取得。
二、被告方面︰
  (一)被告丙○○未於最後言詞辯論期日到場，據其前曾到場所為
    陳述，同意分割系爭土地，對於分割方案亦無意見。
  (二)被告乙○○則未於言詞辯論期日到場，亦未提出書狀作何聲
    明或陳述。
三、經核︰
  (一)系爭土地為兩造所共有，兩造應有部分比例如附表所示。
  (二)兩造前經本院士林簡易庭以98年度士簡調字第64號調解事件
    進行調解程序而調解未成立。
  (三)系爭土地屬於「淡海新市鎮特定區第一期細部計畫案」之範
    圍，使用分區為「第二種住宅區」。目前為空地，上無建物
    、雜草叢生，面臨淡水鎮○○路○段，呈梯形形狀，與周邊
    土地相連成片。附近有臺北海洋技術學院。
    以上各項，有原告所提出系爭土地登記謄本、地籍圖謄本、
    臺北縣淡水鎮公所都市計畫土地使用分區證明書可稽；並有
    上述調解事件卷宗足參；且經本院會同淡水地政事務所測量
    人員現場履勘查明，製有勘驗筆錄存卷可佐；均堪信為真正
    。
四、按各共有人，除法令另有規定外，得隨時請求分割共有物。
    但因物之使用目的不能分割或契約訂有不分割之期限者，不
    在此限。次按共有物之分割，依共有人協議之方法行之。分
    割之方法不能協議決定，法院得因任何共有人之請求，命為
    下列之分配：(一)以原物分配於各共有人。但各共有人均受原
    物之分配顯有困難者，得將原物分配於部分共有人。(二)原物
    分配顯有困難時，得變賣共有物，以價金分配於各共有人；
    或以原物之一部分分配於各共有人，他部分變賣，以價金分
    配於各共有人。民法第823 條、第824 條第1 項、第2 項分
    別定有明文。本件原告為系爭土地之共有人，且系爭土地查
    無因物之使用目的不能分割或契約訂有不分割之期限等情事
    ，共有人全體復未能就分割方法達成協議，是依前揭法條規
    定，原告自得訴請分割兩造共有之系爭土地。又法院為上述
    分割之裁判時，應斟酌共有人之利害關係、共有物之性質、
    價格及經濟上利用效益等，以謀分割方法之公平適當。經查
    ︰
  (一)如前所述，系爭土地係屬於「淡海新市鎮特定區第一期細部
    計畫案」範內之「第二種住宅區」；而依據96年10月30日發
    布實施之「變更淡海新市鎮特定區第一期細部計畫建築物及
    土地使用分區管制要點（專案通盤檢討）案」第9 點規範第
    二種住宅區內，每宗建築基地之寬度不得小於17平方公尺、
    面積不得小於660 平方公尺，業經臺北縣政府以99年6 月4
    日北府城開字第0990512028號函函覆在卷，並有隨函檢附之
    變更都市計畫審核摘要表可佐。有關系爭土地之分割，自應
    審酌該等土地使用之管制規定，以免影響特殊都市計畫之規
    劃目的及系爭土地實質上之經濟效用與價值。
  (二)系爭土地屬於單面臨路、梯形形狀之土地，依原告提出之分
    割方案，被告乙○○分得附圖編號95-A001 部分，為狹長狀
    土地，臨路寬度甚窄，單以土地形態而言，利用性不高甚為
    明顯；而原告分得之附圖編號95-A002 部分，雖為臨路方整
    之區塊，然面積僅99.24 平方公尺，與上述附圖編號95-A00
    1 、面積416.96平方公尺，均小於前揭都市計畫使用分區所
    規範每宗建築基地之最小面積，於土地開發利用上均有侷限
    。至於被告丙○○分得如附表編號95部分，面積雖大於上述
    每宗建築基地之最小面積，但分割出附圖編號95-A002 部分
    ，使土地臨路面形成缺角，影響完整性，亦不利於土地價值
    。由此可知，依原告提出之分割方案，各共有人分得之部分
    ，均有經濟價值減損之情形。復以系爭土地共有人應有部分
    計算各自分割後可得之面積，其中原告與被告乙○○分得之
    面積均不足前述每宗建築基地之最小面積，無論何種原物分
    割方案，分割後均無從避免此同一問題。固然前揭都市計畫
    使用分區管制規範並非土地分割之限制規定，但使用限制規
    範必然影響土地之使用效益及經濟價值，而影響共有人之利
    益，於選擇分割方法時自當予以審酌。復參酌系爭土地目前
    為空地，並無任何地上物，業如上述，是亦無必需維持地上
    物與分得土地需為同一人，俾使地上物得以保全之考量。綜
    此以解，為避免原物分割致3 位共有人其中2 人所得面積較
    小，有開發使用上之困難，土地無法完整利用，徒然減損系
    爭土地之經濟效用之弊，本院認以原物分配之方法分割系爭
    土地既有困難，並非妥適，自應以變賣系爭土地，按各共有
    人應有部分比例，分配價金之分割方法，較為適當，亦屬公
    平。
五、從而，原告訴請裁判分割共有物為有理由，應予准許，並由
    本院依職權酌定予以變價分割，變賣所得價金按如附表所示
    兩造應有部分比例分配之。又原告所主張之分割方法，僅供
    法院參考而已，設未採其所主張之方法，亦非其訴之一部分
    無理由，故毋庸為部分敗訴之判決（最高法院69年4 月15日
    第8 次民事庭會議決議參照）。是原告主張之分割方法，僅
    供本院參考，其請求之原物分割方法，固為本院所不採，惟
    此係其所主張分割方法當否之問題，其訴請分割，於法相合
    ，自毋庸另為其部分敗訴之判決，附此敘明。
六、末查分割共有物之方法，本應由法院斟酌何種方式較能增進
    共有物之經濟效益，並兼顧兩造之利益，以決定適當之分割
    方法，不因何造起訴而有不同，故原告請求分割之訴雖有理
    由，惟關於訴訟費用負擔，應酌量以共有人全體各按其應有
    部分比例負擔，方屬事理之平，爰依民事訴訟法第80條之1
    、第85條第1 項後段，宣告如主文第2 項所示之訴訟費用負
    擔，併予敘明。
七、本件事證已臻明確，其餘兩造主張、陳述暨所提之證據，經
    審酌均與本院前揭判斷不生影響，爰不一一詳予論述，附此
    敘明。
八、據上論結，本件原告之訴為有理由，依民事訴訟法第385 條
    第1 項前段、第80條之1 、第85條第1 項後段判決如主文。
中    華    民    國    99    年    7     月    9     日
                  民事第三庭  法  官  施月燿
以上正本證明與原本無異。
如對本判決上訴，應於判決送達後20日內向本院提出上訴狀；若
委任律師提起上訴者，應一併繳納上訴審裁判費，否則本院得不
命補正逕行駁回上訴。
中    華    民    國    99    年    7     月    15    日
                              書記官  吳昀蔚
附表：
┌───┬─────┬───────────────────┐
│稱  謂│姓  名    │應有部分比例（即訴訟費用負擔比例）    │
├───┼─────┼───────────────────┤
│原  告│丁○○    │500000分之30900                       │
├───┼─────┼───────────────────┤
│被  告│乙○○    │500000分之129836                      │
│      ├─────┼───────────────────┤
│      │丙○○    │500000分之339264                      │
└───┴─────┴───────────────────┘

司法院資訊處製作；財團法人民間司法改革基金會備份。
